臺灣高等法院刑事判決　　　　　　　 99年度交上易字第339號
上　訴　人
即　被　告　洪耀堂
選任辯護人　謝清福律師
上列上訴人因過失傷害案件，不服臺灣臺北地方法院99年度交易
字第687號，中華民國99年10月29日第一審判決（起訴案號：臺
灣臺北地方法院檢察署98年度偵字第26229號），提起上訴，本
院判決如下：
    主  文
原判決撤銷。
洪耀堂犯過失致人重傷罪，處有期徒刑陸月，如易科罰金，以新
臺幣壹仟元折算壹日。
    事  實
一、洪耀堂於民國98年5月13日上午11時15分，駕駛車牌號碼為9
    E-2187號自用小客車，沿臺北市○○區○○路由南往北方向
    行駛，途經臺北市○○區○○路58號前，應注意汽車迴車前
    ，應暫停看清無往來車輛後，始得迴轉，且依當時天候晴、
    日間自然光線、柏油路面無缺陷及障礙物、視距良好，亦無
    不能注意之情事，竟疏未注意，貿然迴車，適有同向直行由
    黃亮所騎乘車牌號碼為768-BMG號機車因閃煞不及，致其人
    車倒地，並撞及洪耀堂所駕駛之自用小客車左側，致黃亮受
    有第三/四頸椎間盤破裂併脊椎關節滑脫併脊髓損傷、外傷
    性蜘蛛膜下出血及左腕骨折等傷害，並因頸椎間盤破裂併脊
    髓損傷，造成四肢乏力、行動不便，步態不甚穩定，日常生
    活所需無法完全自理，無法從事一般性工作，對於身體及健
    康具重大不治或難治之重傷害。洪耀堂於肇事後，留在現場
    向據報到場處理之臺北市政府警察局交通警察大隊警員承認
    為肇事人，並接受裁判。
二、案經黃亮訴由臺灣臺北地方法院檢察署檢察官偵查起訴。
    理  由
一、按被告以外之人於審判外之言詞或書面陳述，除法律有規定
    者外，不得作為證據；又被告以外之人於審判外之陳述，雖
    不符合同法第159條之1至第159條之4之規定，但經當事人於
    審判程序同意作為證據，法院審酌該言詞陳述或書面陳述作
    成時之情況，認為適當者，亦得為證據，刑事訴訟法第159
    條第1項及第159條之5第1項分別定有明文。經查，本判決所
    引用被告以外之人於審判外之陳述，固為傳聞證據，然檢察
    官、上訴人即被告洪耀堂於本院準備程序時均表示同意作為
    證據，本院審酌上開證據資料製作時之情況，尚無違法不當
    及證明力明顯過低之瑕疵，亦認為以之作為證據應屬適當。
    揆諸前開規定，依刑事訴訟法第159條之5規定，認前揭證據
    資料均有證據能力。
二、被告於上揭時、地，駕駛車號9E-2187號自用小客車於迴轉
    過程中，與告訴人黃亮發生車禍，告訴人並受有傷害等情，
    固為被告所不否認，惟堅決否認有何過失致重傷害犯行，辯
    稱：事故地點該時段可以迴轉，其迴轉前有打方向燈，也有
    注意來車，且係慢慢迴轉，其並無過失；又告訴人煞車痕長
    達3.5公尺，刮地痕4.3公尺，顯示告訴人有超速且未保持安
    全距離，並違規行駛在內側車道，於自己煞車倒地後才撞上
    其駕駛之車輛；另告訴人所受傷害並非重傷害等語，惟查：
(一)被告於上揭時、地駕駛自用小客車迴轉時，告訴人騎乘之機
    車撞到其左前車門之事實，業據被告於原審審理時供述、證
    人即告訴人黃亮於偵查中證述明確（見原審卷第25頁、他卷
    第20-21頁），並有道路交通事故現場圖、道路交通事故補
    充資料表、道路交通事故談話紀錄表、道路交通事故調查報
    告表(一)、(二)、道路交通事故肇事人自首情形紀錄表、交通事
    故現場照片18幀等在卷可稽（見他卷第29-36、39-47頁）。
(二)告訴人因本案車禍事故受有第三/四頸椎間盤破裂併脊椎關
    節滑脫併脊髓損傷、外傷性蜘蛛膜下出血及左腕骨折等傷害
    ，並造成四肢乏力、行動不便，其雖可自力行走，但步態不
    甚穩定，常有跌倒受傷之虞，雖不需坐輪椅，但日常生活所
    需無法完全自理，無法從事一般性工作，研判為難於治療，
    有永久性之傷害等情，業據原審送請臺北市立聯合醫院鑑定
    ，復經本院囑託行政院國軍退除役官兵輔導委員會臺北榮民
    總醫院（下稱臺北榮民總醫院）鑑定，均認告訴人所受之傷
    係屬身體或健康重大不治或難治之傷害，有臺北市立聯合醫
    院99年6月23日北市醫和字第09930901700號鑑定函暨檢附之
    黃亮病歷1份、臺北榮民總醫院100年4月29日北總神字第100
    0009929號函附卷可佐（見原審卷第120-138頁、本院卷），
    並據鑑定人即臺北市立聯合醫院醫師張賀鳴於原審到庭陳述
    在案（見原審卷第171-177頁），另有黃亮之臺北市立聯合
    醫院診斷證明書9份在卷可參（見他卷第11-15頁，原審卷第
    57、102、108、158頁）。告訴人所受傷害核屬刑法第10條
    第4項第6款規定所稱「重傷」，堪予認定。
(三)被告上訴意旨雖主張告訴人所受並非重傷，並辯以：臺北市
    立聯合醫院鑑定函文中，既稱病人不需坐輪椅，可自力行走
    ，卻又稱其日常生活所需無法完全自理，無法從事一般性工
    作，其說詞顯然有矛盾；且依前開鑑定函文內容，無法研判
    告訴人達到於難以治療或有永久性之傷害之程度，其中由肌
    力測驗可知告訴人之肌力，自住院迄今均無變化，其肌力右
    邊上下為4 ，左邊上下為1 至2 ，3 至4 ，亦非難於治療或
    永久性之傷害，再觀其98年5 月18日診斷證明書載明「預計
    至少六個月內無法恢復工作能力」、98年7 月6 日則記載「
    出院後須休養需半年」、98年7 月24日記載「至少一年無法
    工作」、98年8 月14日則記載「看護一年或一年以上，且需
    持續復健治療」，從原先可以治療變成難以治療，其記載內
    容不一致，無法令人信服；況根據歷次門診診斷結果，病歷
    上既均註明「無明顯脊柱骨損傷之脊髓傷害」，則前開鑑定
    函文中所載「併脊髓損傷」即有疑義等語。惟參以鑑定人張
    賀鳴於原審證稱：函文中記載日常生活所需無法完全自理，
    但又寫還可以自力行走，這兩個並沒有矛盾，因為告訴人可
    以自理一部分，他可以自己走幾步路，但是會不穩，如果沒
    有人在旁邊照護可能會發生危險；依目前的病史來看，是需
    要有人照護，他自己本身沒有辦法自理等語（見原審卷第
    172、176頁）。復參以鑑定人張賀鳴另證稱：脊椎損傷通常
    如果經過一年或半年的治療期間沒有完全恢復的話，就會無
    法完全恢復；通常依照過去的病歷脊髓損傷大都難以治療；
    因為先前診斷書是病人還在治療當中，我們無法確定他是否
    可已改善或是可不可以好，經過了一年的治療沒有改善，我
    們幾乎認定是難以治療等語（見原審卷第172、174頁）。再
    參以鑑定人張賀鳴又證稱：電腦病歷上面顯示代號952. 9
    無明顯脊柱骨折之脊髓傷害，這是指脊椎的傷害，但沒有骨
    折，因為黃亮是受有第三╱四頸椎間盤破裂，所以沒有骨折
    ，但是脊髓有損傷，所以會屬於上開的診斷等語（見原審卷
    第172頁）。上開鑑定人之證述，業據其依醫學上專業判斷
    及理由之說明，而歷次診斷證明書記載亦係依據歷次診斷結
    果所為判斷，且核與前開函文內容一致，亦與常理並無違背
    ，應堪採信。上訴意旨並未提出醫學上專業之不同見解彈劾
    鑑定意見之憑信性，復出於對電腦病歷上記載用語解讀之誤
    會，是其所辯，尚不足採。
(四)次按汽車迴車前，應暫停並顯示左轉燈光或手勢，看清無來
    往車輛，並注意行人通過，始得迴轉，道路交通安全規則第
    106條第3款定有明文。查被告領有普通小型車駕駛執照，應
    知悉對上開規定，並於駕車時確實遵守，又依車禍事故當時
    天候晴、日間有自然光線、柏油路面乾燥無缺陷、無障礙物
    、視距良好情形，有道路交通事故調查報告表(一)及現場照片
    在卷可參（見他卷第33、39-47頁），足認被告當時應無不
    能注意之情事存在，卻疏未注意及此，於同向後方尚有來車
    之情形下，未注意來車並先停讓，即貿然迴車，致告訴人所
    騎乘之機車，閃煞不及，人車倒地後，與被告所駕駛之自小
    客車左側車身發生撞擊，致告訴人受有上開重傷害，顯見被
    告就本件車禍之發生具有過失。此經原審先後將本件交通事
    故送交臺北市車輛行車事故鑑定委員會、臺北市車輛行車事
    故鑑定覆議委員會鑑定，均認本件交通事故之肇事原因應屬
    被告，有臺北市交通事件裁決所99年3月9日北市裁鑑字第09
    932024400號函檢送之臺北市車輛行車事故鑑定委員會鑑定
    意見書、臺北市政府交通局99年5月6日北市交安字第099305
    94600號函檢附之臺北市車輛行車事故鑑定覆議委員會鑑定
    覆議意見書各1份附卷足憑（見原審卷第34-37、83-84頁）
    。堪認而被告之過失行為與告訴人所受重傷害間，具有相當
    因果關係，被告自應就其過失行為負責。
(五)被告上訴意旨雖又辯稱：事故地點該時段可以迴轉，其迴轉
    前有打方向燈，也有注意來車，且係慢慢迴轉，其並無過失
    ；又告訴人煞車痕長達3.5公尺，刮地痕4.3公尺，顯示告訴
    人有超速且未保持安全距離，並違規行駛在內側車道，於自
    己煞車倒地後才撞上其駕駛之車輛等語。惟按車輛彼此間關
    於定其行進、轉彎之優先使用道路順序，即所謂行車路權，
    以及道路交通安全規則第106條第3款「汽車迴車前，應暫停
    …看清無來往車輛…始得迴轉」之規定，解釋上不具路權之
    迴轉車輛一方，應先停、讓，確認有無來往車輛，待有路權
    之直行來往車輛通過，安全無虞後，始能繼續通行，查本件
    被告為迴轉車輛，並不具路權，告訴人為直行車輛，則具有
    路權，被告自應注意並禮讓告訴人機車先行；況本件交通事
    故既係被告駕駛之車輛於迴轉過程中，告訴人因煞車閃避不
    及而撞擊，足認被告有迴轉前並未注意往來車輛，並停讓往
    來車輛先行之過失。又本件肇事路段之限速為每小時50 公
    里一節，有道路交通事故調查報告表(一)在卷可稽（見他卷第
    33頁），而告訴人機車之煞車痕長約3點5公尺，刮地痕則長
    約4.3公尺，依臺北市車輛行車事故鑑定覆議委員會鑑定覆
    議意見（見原審卷第84頁背面），亦無證據顯示告訴人當時
    行進速度超過時速50公里之限速；再觀諸道路交通事故現場
    圖及現場照片（見他卷第30、39頁），告訴人車行方向係先
    有煞車痕後始有刮地痕，且上開痕跡均在被告車輛左側車身
    數公尺之內，益證係因被告貿然迴轉，造成告訴人閃煞不及
    ，始摔車後再撞到被告駕駛之車輛，而非告訴人自身因素不
    慎煞車倒地後撞到被告車輛，且與告訴人有無與前車保持安
    全距離無涉。再者，本件肇事路段路面無禁行機車字樣，內
    外側車道均可通行機車，有臺北市政府警察局中正第二分局
    99年1月18日北市警中正二分交字第09930033100號函附卷可
    佐（見原審卷第32頁）。是被告前開所辯，尚屬事後卸責之
    詞，洵無足採。
(六)綜上所述，本件事證明確，被告犯行洵堪認定，應予依法論
    處。
三、核被告所為，係犯刑法第284條第1項後段規定之過失致重傷
    罪。又被告於肇事後留在現場等候，於有偵查權限之公務員
    尚未發覺其犯罪前，向據報到場處理之臺北市政府警察局交
    通警察大隊員警表明其為肇事者，並進而接受裁判，有北市
    ○○○○○道路交通事故肇事人自首情形紀錄表1份在卷可
    按（見他卷第36頁），是被告符合自首之要件，應依刑法第
    62條前段之規定減輕其刑。
四、原審因予論罪科刑，固非無見，惟查原判決於事實欄記載：
    「…黃亮所騎乘車牌號碼為768-BMG 號機車因閃煞不及，致
    其人車倒地，並撞及洪耀堂所駕駛之自用小客車左側…」，
    復於理由欄記載：「致告訴人所騎乘之機車，閃煞不及，與
    前開自小客車左側車身發生撞擊，人車倒地」，二者就事實
    經過之記載有所矛盾，尚有未洽。被告上訴否認犯罪，雖無
    理由，惟原判決既有上開可議之處，自應由本院予以撤銷改
    判。爰審酌被告疏未注意貿然迴車而肇事，致告訴人受有前
    揭重傷害，所造成之身心痛苦至鉅，終身難以平復，且迄今
    尚未與告訴人及其家屬達成和解，惟念其並無犯罪前科紀錄
    ，素行良好，併參酌其生活狀況、智識程度、過失情節、被
    害人所受傷勢、被告犯後態度等一切情狀，量處如主文第2
    項所示之刑，並諭知易科罰金之折算標準。
據上論斷，應依刑事訴訟法第369條第1項前段、第364條、第299
條第1項前段，刑法第284條第1項後段、第62條前段、第41條第1
項前段，刑法施行法第1條之1第1項、第2項前段，判決如主文。
本案經檢察官陳明光到庭執行職務。
中    華    民    國  100     年    7     月     7    日
                  刑事第五庭  審判長法  官  李英勇
                                    法  官  崔玲琦
                                    法  官  劉秉鑫
以上正本證明與原本無異。
不得上訴。
                                    書記官  蔡宜蓁
中    華    民    國   100    年    7     月    7     日
附錄案論罪科刑法條全文
刑法第284條
（過失傷害罪）
因過失傷害人者，處 6 月以下有期徒刑、拘役或 5 百元以下罰
金，致重傷者，處 1 年以下有期徒刑、拘役或 5 百元以下罰金
。
從事業務之人，因業務上之過失傷害人者，處 1 年以下有期徒
刑、拘役或 1 千元以下罰金，致重傷者，處 3 年以下有期徒刑
、拘役或 2 千元以下罰金。